【裁判字號】    97,上,812
【裁判日期】    980310
【裁判案由】    返還不當得利
【裁判全文】
臺灣高等法院民事判決                   97年度上字第812號
上  訴  人  甲○○
                        之6
訴訟代理人  張立業律師
複代理人    王世豪律師
被上訴人    乙○○
訴訟代理人  蔡文彬律師
            林明賢律師
上列當事人間請求返還不當得利事件，上訴人對於中華民國九十
七年七月十五日臺灣士林地方法院九十六年度訴字第四六八號第
一審判決提起上訴，經本院於九十八年二月二十四日言詞辯論終
結，判決如下：
    主  文
上訴駁回。
第二審訴訟費用由上訴人負擔。
    事  實
甲、上訴人方面：
壹、聲明：
一原判決廢棄。
二被上訴人應自門牌號碼台北縣淡水鎮○○路二一巷九號三層磚
  造樓房（下稱系爭房屋）之第二層及第三層遷出，返還與上訴
  人及他共有人即被上訴人。
三被上訴人應給付上訴人新台幣（下同）三百三十萬元及自起訴
  狀繕本送達翌日起至清償日止按週年利率百分之五計算之利息
  。
四前二項聲明，請准以供擔保為條件之假執行宣告。
貳、陳述：除與原判決記載相同者外，補稱略以：
一伊從未同意被上訴人得單獨占有使用系爭房屋之第二層及第三
  層。
二系爭房屋之房屋稅，自民國八十六年起至八十九年間，係被上
  訴人繳納後，伊再簽發以被上訴人為受款人之支票交付被上訴
  人；自九十年起至九十六年間，由被上訴人繳納，而被上訴人
  迄未向伊請求，自九十七年起係伊以自己名義繳納應負擔部分
  。
三被上訴人於九十六年間將其就系爭房屋應有部分二分之一之權
  利贈與訴外人張美雲，兩造間縱曾默示分管，伊亦得以此事實
  終止，分管協議之債權契約已不存在。
參、證據：除援用原審提出者外，補提房屋稅繳款書為證，並聲
    請訊問證人樊淑君。
乙、被上訴人方面：
壹、聲明：上訴駁回。
貳、陳述：除與原判決記載相同者外，補稱略以：
一伊原住居於系爭房屋第一層，因上訴人與訴外人王明誠、曹德
  偉、裘君鈴合夥（下稱王明誠等人合夥）經營淡水長堤咖啡屋
  （下稱長堤咖啡），而以王明誠名義向伊承租系爭房屋第一層
  ，期間自八十八年七月一日起至九十四年六月三十日止（下稱
  第一次租約），並委託訴外人曾文俊設計裝潢，曾文俊將系爭
  房屋第一層原來廚房打掉，在第二層裝修一新廚房，伊於整修
  後搬至系爭房屋第二層及第三層使用。
二上訴人於王明誠等人合夥經營長堤咖啡期間，希望伊搬至系爭
  房屋第二層及第三層居住，且對伊任出租人並無異議，顯見兩
  造於第一次租約存續期間確有分管契約存在，嗣於租期屆滿之
  際，上訴人於九十四年六月十三日聲請調解，惟旋即撤回調解
  之聲請，由兩造與王明誠於同年月三十日簽立長堤咖啡重整協
  議書（下稱系爭協議書），由兩造及王明誠共三人合夥（下稱
  三人合夥）向兩造承租系爭房屋第一層，租期至九十九年十二
  月三十一日止（下稱第二次租約），繼續經營長堤咖啡，伊則
  繼續使用系爭房屋第二層及第三層，足見兩造於原分管契約屆
  滿後，另成立系爭房屋第一層繼續作為店面經營長堤咖啡，伊
  則繼續使用系爭房屋第二層及第三層之分管協議。
三兩造就系爭房屋既已成立分管協議，該分管契約即無由上訴人
  單獨終止之理。
四伊因離婚，於九十六年七月十九日將系爭房屋應有部分二分之
  一贈與前配偶張美雲，伊得張美雲同意，現自行住居於系爭房
  屋第三層部分，約定於孩子滿二十歲後再行搬離。
參、證據：除援用原審提出者外，補提公證書、戶籍謄本為證。
    理  由
一本件上訴人主張：系爭房屋使用權係兩造共有，未曾約定分管
  契約，被上訴人自八十七年起即單獨占有使用系爭房屋第二層
  、第三層部分，侵害共有人對系爭房屋第二層及第三層之權利
  ，並受有相當於租金之不當得利等情，爰本於侵權行為、民法
  第七百六十七條、第一百七十九條規定，求為命上訴人返還系
  爭房屋第二層、第三層予共有人全體，並給付三百三十萬元本
  息之判決。
二被上訴人則以：兩造就系爭房屋已達成分管協議，由伊單獨使
  用系爭房屋第二層及第三層，上訴人不得單獨終止分管協議等
  語，資為抗辯。
三按各共有人，按其應有部分，對於共有物全部，有使用收益之
  權，民法第八百十八條定有明文。是共有人對共有物之特定部
  分使用收益，原則上應徵得其他共有人全體同意，但共有人間
  約定就共有物劃定範圍，由其中一人使用共有物全部或各自占
  用共有物之特定部分而為管理之分管契約，尚非法所不許，此
  項共有物分管之約定，不以書面為要件，且不以明示之意思表
  示為限，依共有人之舉動或其他情事，足以間接推知其效果之
  意思者，亦得認為有默示分管契約存在。上述共有物得由共有
  人間分管之法理，於對物共同有事實上使用、收益、處分權（
  下稱事實上處分權）之當事人間，亦應類推適用。查系爭房屋
  原為三層磚造建築及其南側、西側各一層平房，為未辦保存登
  記房屋，係兩造之被繼承人賈瑞斌所建，賈瑞斌於八十五年十
  二月十日與被上訴人公證贈與契約，將系爭房屋所有權贈與被
  上訴人，嗣兩造於八十七年九月二十四日公證贈與契約，被上
  訴人將系爭房屋應有部分二分之一贈與上訴人，有公證書（見
  本院卷三四頁以下公證書、原審卷七頁以下公證書）可稽，惟
  因系爭房屋未辦理保存登記，則各該贈與核係賈瑞斌將系爭房
  屋之事實上處分權全部贈與被上訴人，再由上訴人將系爭房屋
  之事實上處分權之二分之一贈與上訴人，由兩造依約共同使用
  、收益、處分系爭房屋。
四次查兩造自幼住居於系爭房屋，惟上訴人於六十八年、六十九
  年間服完兵役後，即離家自行創業，被上訴人則繼續住居於系
  爭房屋，嗣上訴人參加王明誠等人合夥，以王明誠名義與被上
  訴人訂立第一次租約，租金由兩造均分，因系爭房屋廚房原設
  於第一層，被上訴人要求出租條件之一為承租人在第二層幫其
  蓋廚房供使用，王明誠等人合夥委託曾文俊設計施作裝潢，將
  第一層原來廚房打掉，在第二層新建廚房，整修費用係承租人
  支付，被上訴人於整修後搬至系爭房屋之第二層、第三層居住
  之事實，為上訴人所不爭（見本院卷二四頁、原審卷五０頁以
  下房屋租賃契約書、原審卷一一九頁以下台灣士林地方法院九
  十五年度訴字第六七一號訊問證人曾文俊筆錄、原審九十七年
  五月七日言詞辯論筆錄），斟酌上訴人於第一次租約成立前，
  約達二十年期間未使用、收益系爭房屋，而於第一次租約期間
  ，除與被上訴人平分租金外，並得於系爭房屋第一層合夥經營
  長堤咖啡獲利，且王明誠等人合夥答應被上訴人之出租條件於
  系爭房屋第二層新設廚房供被上訴人使用，被上訴人則搬至系
  爭房屋第二層及第三層居住等情，堪認兩造於第一次租約期間
  已默示成立上訴人得與他人於系爭房屋第一層合夥經營事業，
  而被上訴人得單獨使用系爭房屋第二層、第三層之分管契約，
  被上訴人此部分辯解，自非不得採信。
五再查上訴人於第一次租約期間即將屆滿前之九十四年六月間，
  持長堤咖啡重整協議草約與被上訴人商議，草約第五項係關於
  系爭房屋使用權之分配與義務，其上記載「乙○○（即被上訴
  人）讓出除咖啡館營運面積外之其餘住家面積之二分之一，交
  由賈健仲（上訴人之別名）使用，目後房屋修繕、稅金等支出
  由二人分攤」（原審卷五九頁協議書草案），核其性質係上訴
  人於原分管契約期間即將屆滿之際，就分管期間屆滿後系爭房
  屋之使用、收益如何分管之要約，惟兩造未能達成協議，上訴
  人乃於九十四年六月十三日，就系爭房屋使用權糾紛向淡水鎮
  調解委員會聲請調解，惟旋於同年月二十七日撤回調解聲請，
  並於同年月三十日由兩造與王明誠三方簽立長堤咖啡重整協議
  書，約定三人合夥經營長堤咖啡，被上訴人出資四十萬元，取
  得百分之四十股權，上訴人及王明誠以店內現有之一切活動傢
  俱、生財器具等為出資股本，上訴人取得百分之四十股權、王
  明誠取得百分之二十股權，並由三人合夥與兩造訂立第二次租
  約，租金每月十一萬元，兩造各分得百分之五十，王明誠負責
  日常營運，每月支薪三萬六千元，有聲請調解書、撤回調解聲
  請書、長堤咖啡重整協議書可稽（原審卷九八頁、一二四頁、
  一二頁），斟酌上訴人本就系爭房屋如何分管，已提出與第一
  次租約期間不同內容之要約，因未能達成協議而聲請調解，惟
  旋即撤回調解之聲請，並簽立由三人合夥於系爭房屋第一層經
  營長堤咖啡及共同出租系爭房屋第一層予合夥之協議，而不再
  對被上訴人繼續使用系爭房屋第二層、第三層表示爭執，亦可
  推知兩造已默示成立於第二次租約期間（即九十四年七月一日
  起至九十九年十二月三十一日止），由兩造共同使用、收益系
  爭房屋第一層及由上訴人單獨使用、收益系爭房屋第二層、第
  三層之分管協議，被上訴人此部分辯解，應可採信。
六又分管協議係債權契約，欲終止分管協議，須有法定或約定終
  止權，被上訴人雖於九十六年七月十九日將其對系爭房屋事實
  上使用、收益、處分權二分之一贈與其配偶張美雲（嗣於九十
  七年八月間離婚），上訴人未敘明其有何法定或終定終止權，
  逕以被上訴人與張美雲訂立贈與契約，即認得終止兩造間分管
  協議，自無足採。又被上訴人雖於九十五年三月六日將王明誠
  驅離長堤咖啡，並將系爭房屋第一層鐵捲門降下關店，長堤咖
  啡停業迄今，惟上訴人並未證明三人合夥關係已經消滅，亦無
  從終止兩造間分管協議。
七綜上所述，兩造已成立於第二次租約期間，由兩造共同使用、
  收益系爭房屋一樓，出租予三人合夥平分租金及由被上訴人單
  獨使用、收益系爭房屋第二層及第三層之分管協議，茲分管協
  議仍然存續，被上訴人使用系爭房屋第二層及第三層，有其法
  律上原因，並未侵害上訴人之權利，上訴人依民法第七百六十
  七條、第一百八十四條請求被上訴人遷出系爭房屋第二層及第
  三層，返還予其及他共有人即被上訴人，並依民法第一百七十
  九條規定請求被上訴人返還相當於租金之不當得利，於法無據
  ，不應准許，原判決駁回上訴人之請求，尚無不合，上訴論旨
  ，指摘原判決不當，聲明廢棄，為無理由，應予駁回。而本件
  係兩造間有無分管協議之爭執，與兩造何人孝順父母無涉，上
  訴人請求訊問兩造之母樊淑君證明何造較為孝順，核無必要，
  併此敘明。
八據上論結，本件上訴為無理由。依民事訴訟法第四百四十九條
  第一項、第七十八條，判決如主文。
中    華    民    國    98    年    3     月    10    日
                    民事第九庭
                        審判長法  官   黃熙嫣
                              法  官   陳玉完
                              法  官   鄭傑夫
正本係照原本作成。
如不服本判決，應於收受送達後20日內向本院提出上訴書狀，其
未表明上訴理由者，應於提出上訴後20日內向本院補提理由書狀
（均須按他造當事人之人數附繕本）上訴時應提出委任律師或具
有律師資格之人之委任狀；委任有律師資格者，另應附具律師資
格證書及釋明委任人與受任人有民事訴訟法第466條之1第1項但
書或第2項（詳附註）所定關係之釋明文書影本。
中    華    民    國    98    年    3     月    11    日
                              書記官   廖逸柔
附註：
民事訴訟法第466條之1（第1項、第2項）：
對於第二審判決上訴，上訴人應委任律師為訴訟代理人。但上訴
人或其他法定代理人具有律師資格者，不在此限。
上訴人之配偶、三親等內之血親、二親等內之姻親，或上訴人為
法人、中央或地方機關時，其所屬專任人員具有律師資格並經法
院認為適當者，亦得為第三審訴訟代理人。


司法院資訊處製作；財團法人民間司法改革基金會備份。
